【裁判字號】    99,易,71
【裁判日期】    990416
【裁判案由】    詐欺
【裁判全文】
臺灣高雄地方法院刑事判決                99年度易字第71號
公  訴  人  臺灣高雄地方法院檢察署檢察官
被      告  乙○○
上列被告因詐欺案件，經檢察官提起公訴（98年度偵字第13764
號），本院判決如下：
    主  文
乙○○幫助犯詐欺取財罪，處有期徒刑參月，如易科罰金，以新
臺幣壹仟元折算壹日。緩刑貳年，並應向被害人丙○○支付新臺
幣參萬元。
    事  實
一、乙○○明知詐欺集團或不法份子為掩飾不法行徑，避免執法
    人員之追究及處罰，經常利用他人之金融機構帳戶資料隱匿
    犯罪所得，依一般社會生活之通常經驗，可預見其所申辦之
    銀行金融帳戶存摺、印章、提款卡及密碼提供他人使用，將
    幫助他人實施詐欺犯罪，竟基於縱他人以其金融帳戶實施詐
    欺亦不違其本意之幫助犯意，於民國97年6 月5 日前之不詳
    時間，在不詳地點，由乙○○將其所申辦之中華郵政股份有
    限公司高雄高松郵局（下稱高松郵局）帳號00000000000000
    號帳戶之存摺、印章、提款卡及密碼，以不詳之代價，交付
    予真實姓名年籍不詳之人士，以此方式幫助其向他人詐取財
    物。嗣該不詳人士所屬之詐欺集團取得乙○○上開帳戶存摺
    等物後，即意圖為自己不法之所有，在報紙上刊登代辦信用
    貸款之小廣告，丙○○發現上開廣告遂於97年5 月29日上午
    9 時許，撥打以甲○○（經本院另行審理）名義申請之門號
    0000-000000 號行動電話與對方聯絡，自稱「楊蕙如」之代
    辦人員向其佯稱：代辦須手續費新臺幣（下同）5,000 元及
    存入現金做為審核代辦信用貸款依據云云，致丙○○陷於錯
    誤，而於97年6 月5 日上午12時48分17秒匯款30,000元至乙
    ○○上開高松郵局帳戶內。嗣丙○○發覺有異，報警處理為
    警循線查獲上情。
二、案經桃園縣政府警察局桃園分局報由臺灣桃園地方法院檢察
    署呈請臺灣高等法院檢察署檢察長核轉臺灣高雄地方法院檢
    察署檢察官偵查起訴。
    理  由
一、按被告以外之人於審判外之陳述，雖不符刑事訴訟法第159
    條之1 至第159 條之4 之規定，而經當事人於審判程式同意
    作為證據，法院審酌該言詞陳述或書面陳述作成時之情況，
    認為適當者，亦得為證據；當事人、代理人或辯護人於法院
    調查證據時，知有刑事訴訟法第159 條第1 項不得為證據之
    情形，而未於言詞辯論終結前聲明異議者，視為有前項之同
    意，刑事訴訟法第159 條之5 定有明文。本件下列認定事實
    所引用之證據，均經本院依法踐行調查證據程式，公訴人及
    被告乙○○俱不爭執各該證據之證據能力，且迄至本院言詞
    辯論終結前，未就上開證據之證據能力聲明異議，復查無依
    法應排除其證據能力之情形，本院審酌上開證據之形式及取
    得過程並無瑕疵、與待證事實具有關連性等情況，認為適當
    ，揆諸前揭規定，認上開證據俱有證據能力，均得為本案之
    證據。
二、訊據被告乙○○固坦承上開高松郵局帳戶為其所申請，且被
    害人丙○○於前揭時間將款項匯入其上開帳戶內等事實，惟
    矢口否認有何幫助詐欺之犯行，辯稱：上開高松郵局的存摺
    、提款卡約於97年5 、6 月間在高雄市○○街布蘭奇網咖遺
    失，後來伊要去郵局領錢時才發現存摺、提款卡不見了，且
    帳戶已被凍結，無法提領殘障補助。因為伊都在該網咖消費
    ，很少回家，才知道是在該處遺失，伊沒有報警。伊沒有犯
    罪云云。經查：
(一)上開高松郵局帳戶為被告於86年2 月12日申請乙節，業據被
    告自承在卷，復有中華郵政股份有限公司高雄郵局98年6 月
    2 日高營字第0982001332號函及所附郵政存簿儲金立帳申請
    書、查詢帳戶最近交易資料、郵政存簿儲金儲戶申請變更帳
    戶事項申請書、更換事項記要、存簿儲金警示終止戶詳情單
    、客戶歷史交易清單各1 份在卷可稽（見臺灣桃園地方法院
    檢察署98年度偵字第8660號卷《下稱桃園偵卷》第40至42頁
    、臺灣高雄地方法院檢察署98年度偵字第13764 號卷《下稱
    高雄偵卷》第26至33頁），堪可認定。而被害人丙○○於前
    揭時間遭真實姓名年籍不詳之詐騙集團成員，以上開詐術詐
    騙，致陷於錯誤，而於97年6 月5 日上午12時48分17秒匯款
    30,000元至被告上開高松郵局帳戶內，且於匯款同日即遭人
    提領一空等情，除為被告所不爭執外，並據被害人丙○○指
    述綦詳（見桃園偵卷第27至29頁），復有郵政國內匯款執據
    影本1 張附卷可參（見桃園偵卷第39頁），堪認被告上開高
    松郵局帳戶確遭詐騙集團作為詐騙被害人丙○○之犯罪工具
    無疑。
(二)上開高松郵局帳戶原為被告向高雄市政府社會局申請中低收
    入戶身心障礙者生活補助款指定匯入之帳戶乙節，有該帳戶
    之客戶歷史交易清單、高雄市政府社會局98年12月21日高市
    社局二字第0980057990號函、中華郵政股份有限公司高雄郵
    局99年2 月11日高營字第0992000396號函各1 份在卷可稽（
    見高雄偵卷第26至33頁、本院98年度審易字第3238號卷《下
    稱審易卷》第36頁、本院99年度易字第71號卷《下稱易字卷
    》第56頁），足認該帳戶對被告而言有一定之重要性，然被
    告於警詢時供稱：上開高松郵局之存摺、印鑑、金融卡及密
    碼均於97年5 月底或6 月底遺失，伊要去郵局重新申請時才
    知不見，伊沒有報案云云（見桃園偵卷第4 頁），該帳戶對
    被告而言既屬重要，然被告於發現遺失後竟未向警方報案，
    已與常情不符。又被告先於偵訊中稱：伊平常都用存摺領取
    上開高松郵局帳戶內的殘障津貼，沒有用提款卡領過錢，伊
    現在忘記提款卡密碼，伊都是寫在存摺上云云（見高雄偵卷
    第5 至6 頁）；又於本院99年3 月5 日審理中改稱：上開高
    松郵局帳戶提款卡上沒有寫密碼，伊不知道提領被害人丙○
    ○匯入款項的人如何會知道伊的提款卡密碼云云（見易字卷
    第69至70頁）；再於本院99年4 月2 日審理中再辯稱：伊提
    款卡密碼是2002，伊於97年5 月16日申辦晶片卡時順便換密
    碼，並寫在一張紙上，放在裝存摺的套子裡云云（見易字卷
    第149 至150 頁），前後所述相互歧異，已有可疑。且上開
    帳戶於97年6 月5 日被害人丙○○匯入遭詐騙款項後，隨即
    經警通報為警示帳戶，有前開客戶歷史交易清單可稽，而被
    告於99年4 月2 日本院審理期間，既仍對近2 年未曾使用過
    之該帳戶晶片卡密碼記憶清晰，殊無特意將之記載於存摺、
    晶片卡或其他紙片後與存摺同放一處之理。而倘若被告未將
    晶片卡密碼或直接相關之線索登載於存摺、晶片卡或與記載
    於紙片後放置在存摺封套內，則取得該存摺、晶片卡之人理
    應對晶片卡密碼無所知悉，然觀之被害人丙○○遭詐騙匯入
    上開帳戶之款項旋於同日遭人以提款卡提領一空，倘非被告
    主動告知密碼，該詐欺集團成員如何能輕易破解四位數之密
    碼，進而提領款項？顯見被告辯稱：上開帳戶之存摺、印章
    、晶片卡及密碼係遺失云云，無非事後卸責之詞，不足採信
    。
(三)又被告歷經警詢、偵訊、本院準備程序及第一次審理程序，
    ，均供稱：上開高松郵局之存摺、印鑑、金融卡及密碼均是
    伊於97年5 月底或6 月底，在宏信街的布蘭奇網咖內遺失，
    伊要去領錢時才發現存摺及金融卡不見云云（見桃園偵卷第
    4 頁、高雄偵卷第5 至6 頁、審易卷第42頁），惟於本院99
    年4 月2 日審理期日則改稱：伊是因為與父親吵架搬出去，
    在布蘭奇網咖住了4 、5 個月，因為伊有朋友在布蘭奇網咖
    當店員，伊都睡沙發。上開帳戶原來之存簿、提款卡在伊父
    親那邊，伊父親將原門鎖更換，伊沒辦法自己回家去拿，且
    伊父親知道提款卡密碼，伊怕父親領伊的錢，才於97年5 月
    16日去申辦新的晶片卡，但有無同時辦理存摺遺失補發，伊
    忘記了云云（見易字卷第146 至148 頁），其陳述已有不一
    。再觀之被告所有上開高松郵局帳戶之客戶歷史交易清單，
    除曾於96年6 月29日申請更換印鑑、97年5 月16日核發晶片
    卡外，該帳戶並無經人申請補發存摺之紀錄，且高雄市政府
    社會局至少自93年1 月17日起即固定於每月倒數第2 日或最
    末日匯入3,000 元補助款至上開高松郵局帳戶內，截至97年
    4 月30日止之長達4 年之期間，該等匯入之補助款幾乎均於
    匯入當日或翌日即以「現金提款」之方式全數提領，97年5
    月30日匯入之補助款，則係經人以「跨行提款」之方式於同
    日全數提領完畢，上開提款均係以存摺提領而非以提款卡為
    之等情，有該客戶歷史交易清單可稽，被告復自承該帳戶內
    97年5 月30日匯入之補助款為其以存摺提領等語（見易字卷
    第148 頁），且未否認有親自提領97年5 月30日前核撥之補
    助款之事實，準此，被告於97年5 月30日前既均能規律於每
    月月底持存摺臨櫃提領補助款，則其於本院審理中辯稱：伊
    與父親吵架而搬出去，在布蘭奇網咖住了4 、5 個月，原存
    簿、提款卡均在伊父親那邊，伊沒辦法回去拿云云，即與事
    實不符。再者，被告於本案偵、審期間一致陳稱：伊平常都
    用存摺臨櫃領取上開殘障津貼，沒有用提款卡領過錢，提款
    卡只用來查詢帳戶內的餘額及殘障補助金有無匯入，97年5
    月16日換完晶片卡後，伊仍是用存摺在領錢等語（見高雄偵
    卷第5 至6 頁、審易卷第42頁），依其所述，其既慣於以存
    摺臨櫃提領現金，而從未以提款卡提領上開高松郵局帳戶內
    之款項，則對於被告而言，該帳戶之存摺顯較金融卡重要許
    多，然被告於97年5 月16日卻僅向郵局申辦新晶片卡，而未
    同時申請補發存摺，亦與常理不符。況被告一方面供稱：該
    帳戶之存摺為其父親所持有云云，另一方面又陳稱：97年5
    月30日匯入之補助款為其以存摺提領等語，二者亦自相矛盾
    ，顯見被告上開於本院審理中所辯，僅為臨訟杜撰之詞，洵
    不足採。
(四)上開高松郵局帳戶原為被告向高雄市政府社會局申請前述補
    助款指定匯入之帳戶，因本案於97年6 月5 日列為警示帳戶
    ，致從97年6 月起即無法再匯撥該補助款至被告上開高松郵
    局帳戶內等情，有高雄市政府社會局98年12月21日高市社局
    二字第0980057990號函及所附高雄市小港區公所98年12月16
    日高市小區社字第0980022139號函各1 份在卷可稽（見審易
    卷第36至37頁），對被告固屬不便。惟查，請領前述補助款
    既為被告依目前社會政策所得請領之款項，則被告欲提供何
    金融帳戶供高雄市政府社會局匯入該筆補助款，悉由被告決
    定，如被告決意更換原指定匯入之帳戶，亦僅須向高雄市政
    府社會局或相關單位申請變更即可，操作上並無任何困難之
    處，況本案發生後，被告亦已於97年12月底申請將補助款改
    匯入其胞姐謝麗香之郵局帳戶內，同有上開高雄市政府社會
    局之函文及所附高雄市小港區公所函文、切結書影本、謝麗
    香郵局存摺封面影本各1 份可參（見審易卷第36至39頁），
    堪認被告請領補助款之權益實質上並未受損。且自上開帳戶
    之客戶歷史交易清單觀之，該帳戶內除前述補助款之進出外
    ，並無其他款項進出之紀錄，被告顯將該帳戶作為專供補助
    款進出之用，除此之外，別無其他用途，縱被告以不詳代價
    將該帳戶之存摺、印鑑、提款卡及密碼交付予他人，亦不至
    影響其日常生活之便利，此部分之事實自不足資為對被告有
    利之認定。
(五)參以於金融機構開設帳戶，請領存簿及提款卡，係針對個人
    身分之社會信用而予以資金流通，具有強烈之屬人性格，而
    金融帳戶作為個人理財之工具，申請開設並無任何特殊之限
    制，一般民眾皆得以存入最低開戶金額之方式申請取得，且
    同一人更得在不同之金融機構申請數個存款帳戶使用，此乃
    眾所週知之事實。故一旦有人刻意收集他人帳戶使用，依一
    般常識，極易判斷係隱身幕後之人基於使用他人帳戶，規避
    存提款不易遭偵查機關循線追查之考慮而為，自可產生與不
    法犯罪目的相關之合理懷疑。且日常生活中，不法之徒利用
    人頭帳戶進行之不法行為，最常見者不外詐騙他人錢財，此
    經傳播媒體多所報導，政府機關亦廣為宣導，一般稍具知識
    之人，對此情形絕難諉以不知。而存摺、印章、提款卡、密
    碼均係與個人隱私密切相關之重要物件，一般人若非基於特
    殊目的或情誼，斷無任意交由他人保管或使用之理。被告為
    一具有正常辨識能力之人，其對將存摺、印章、提款卡交付
    他人，並告知提款卡密碼後，極可能遭詐欺者用作詐取財物
    之工具，衡情，應有所預見，猶將之交付他人使用，顯有容
    認犯罪事實發生之未必故意。
(六)綜上所述，被害人丙○○因受詐騙而匯款至被告申辦之前開
    高松郵局帳戶內，而被告係基於自由意志將該帳戶之存摺、
    印章、提款卡交予某詐欺集團成員，並告知提款卡密碼，其
    主觀上顯有幫助他人詐欺取財之不確定故意等事實，堪以認
    定。被告前開所辯各節，核均屬臨訟圖卸飾詞，無可採信。
    本件事證明確，被告之犯行堪以認定，應予依法論科。至被
    告於本院審理中固聲請傳喚證人郭宏義到庭，以證明證人郭
    宏義曾陪同其前往郵局領款時才發現存摺遺失一事，惟此部
    分待證事實與被告曾否於97年6 月5 日之前某日將上開高松
    郵局之存摺、印章、提款卡交付予真實姓名年籍不詳之人，
    並告知提款卡密碼之事實，並無必然關聯，已無調查之必要
    。且依現存之證據已足以認定被告上開幫助詐欺之犯行，亦
    無須再傳喚證人郭宏義到庭作證。況被告先稱欲自行偕同該
    證人到庭，嗣又稱因找不到該證人而未偕同到庭，亦未陳報
    該證人之傳喚地址及其正確年籍資料，本院自無從傳喚。綜
    上，爰就此部分不加以調查，附此敘明。
三、按刑法上之幫助犯，係對於犯罪與正犯有共同之認識，而以
    幫助之意思，對於正犯資以助力，而未參與實施犯罪之行為
    者而言（最高法院75年度臺上字第1509號、88年度臺上字第
    1270號判決意旨參照）。是如未參與實施犯罪構成要件之行
    為，且係出於幫助之意思提供助力，即屬幫助犯，而非共同
    正犯。查本件被告提供上開高松郵局帳戶之存摺、提款卡予
    真實姓名年籍不詳之詐財集團成員，並告知提款卡密碼，作
    為該集團實行詐欺取財之犯罪工具，固使得不法份子得以遂
    行詐欺取財之犯行，然被告單純提供帳戶予他人使用之行為
    ，並不等同於向被害人施以欺罔之詐術行為，亦無證據證明
    被告有參與詐欺取財犯行之構成要件行為，或與實行詐欺取
    財犯行之人有犯意聯絡，僅係對於該實行詐欺取財犯行之人
    資以助力，衡諸前揭說明，均應論以幫助犯。是核被告所為
    ，係犯刑法第30條第1 項、第339 條第1 項之幫助詐欺取財
    罪，爰依刑法第30條第2 項規定，按正犯之刑減輕之。爰審
    酌被告提供帳戶供不法份子作為犯罪工具，助長犯罪歪風，
    不僅破壞社會治安及妨害金融秩序，並增加國家查緝犯罪及
    被害人尋求救濟之困難，所為實不足取，而被告犯後固然否
    認犯行，惟已與被害人丙○○達成和解，表明願賠償被害人
    丙○○3 萬元，有和解書2 紙在卷可參，堪認被害人損失已
    然稍減，及考量被告之犯罪目的、手段等一切具體情狀，量
    處如主文所示之刑，並審酌本件犯罪情節及被告之智識、教
    育程度等情，諭知易科罰金之折算標準，以資懲儆。另查，
    被告於此之前並無犯罪紀錄，有臺灣高等法院被告前案紀錄
    表1 份在卷可按，素行尚佳，一時失慮而觸犯刑章，且已與
    被害人丙○○達成和解乙節，業如前述，堪認被告應有反省
    悔悟之心，諒其經此偵、審程式及科刑判決後，應知所警惕
    ，信無再犯之虞，本院因認前開之刑以暫不執行為當，爰依
    刑法第74條第1 項第1 款規定宣告緩刑2 年，以啟自新。另
    為兼顧被害人丙○○之利益，確保被告履行與被害人間之和
    解內容，爰依刑法第74條第2 項第3 款規定及參考其等和解
    條件，於緩刑期間課予被告應支付被害人丙○○3 萬元之負
    擔。倘被告未遵循本院所諭知之負擔，情節重大者，檢察官
    得依刑事訴訟法第476 條、刑法第75條之1 第1 項第4 款之
    規定，聲請撤銷本件緩刑之宣告，併予敘明。至被告申辦之
    上開高松郵局帳戶之存摺、印章、提款卡，固均係供犯罪所
    用之物，惟其既已交付前述詐欺集團成員使用，則已非被告
    所有，亦未經扣案，且非義務沒收之物，爰不另為沒收之諭
    知，附此敘明。
據上論斷，應依刑事訴訟法第299 條第1 項前段，刑法第339 條
第1 項、第30條第1 項前段、第2 項、第41條第1 項前段、第74
條第1 項第1 款、第2 項第3 款，刑法施行法第1 條之1 ，判決
如主文。
本案經檢察官陳俊秀到庭執行職務。
中    華    民    國    99    年    4     月    16    日
                  刑事第十七庭  審判長法  官  陳建和
                                      法  官  余銘軒
                                      法  官  毛妍懿
以上正本證明與原本無異。
如不服本判決應於收受送達後10日內向本院提出上訴書狀，並應
敘述具體理由；如未敘述上訴理由者，應於上訴期間屆滿後20日
內向本院補提理由書（均須按他造當事人之人數附繕本）「切勿
逕送上級法院」。
中    華    民    國    99    年    4     月    19    日
                                      書記官  林晏光
附錄本案論罪科刑法條：
中華民國刑法第30條
（幫助犯及其處罰）
幫助他人實行犯罪行為者，為幫助犯。雖他人不知幫助之情者，
亦同。
幫助犯之處罰，得按正犯之刑減輕之。
中華民國刑法第339條第1項
（普通詐欺罪）
意圖為自己或第三人不法之所有，以詐術使人將本人或第三人之
物交付者，處5 年以下有期徒刑、拘役或科或併科1 千元以下罰
金。

司法院資訊處製作；財團法人民間司法改革基金會備份。
